ACORDAO-COMPLETO-2466319

ACÓRDÃO 6296/2021 ATA 12/2021 - SEGUNDA CÂMARA

VISTOS, relatados e discutidos estes autos referentes à Tomada de Contas Especial instaurada pelo Ministério do Turismo - MTur contra o Sr. Arlindo Rocha Neto, ex-prefeito de Jati/CE, em face do não encaminhamento da documentação exigida para a prestação de contas dos recursos repassados ao município, por força do Convênio 555/2008, que tinha por escopo apoiar o turismo, mediante a realização do "I Festival de Quadrilhas de Jati/CE".
ACORDAM os Ministros do Tribunal de Contas da União, reunidos em sessão da 2ª Câmara, ante as razões expostas pelo Relator, em:
9.1. com fundamento nos arts. 1º, inciso I, 16, inciso III, alíneas "b" e "c", 19, caput, e 23, inciso III, da Lei 8.443/1992, julgar irregulares as contas do Sr. Arlindo Rocha Neto, condenando-o ao pagamento da quantia abaixo especificada, atualizada monetariamente e acrescida dos juros de mora, calculados a partir da correspondente data até a efetiva quitação, fixando-lhe o prazo de 15 (quinze) dias, a contar do recebimento da notificação, para que comprove, perante o Tribunal (art. 214, inciso III, alínea "a", do Regimento Interno/TCU) , o recolhimento da dívida ao Tesouro Nacional, na forma da legislação em vigor, abatendo-se, na execução, a quantia já recolhida, indicada a crédito, na forma do disposto no verbete da Súmula 128 da jurisprudência do TCU:
	Data 
	Valor (R$) 
	Débito/Crédito

	1º/9/2008
	100.000,00
	Débito

	4/6/2009
	780,00
	Crédito

9.2. aplicar ao Sr. Arlindo Rocha Neto a multa prevista no art. 57 da Lei 8.443/1992, no valor de R$ 20.000,00 (vinte mil reais) , fixando-lhe o prazo de 15 (quinze) dias, a contar da notificação, para que comprove, perante o Tribunal (art. 214, inciso III, alínea "a", do Regimento Interno/TCU) , o recolhimento da dívida ao Tesouro Nacional, atualizada monetariamente desde a data deste Acórdão até a data do efetivo recolhimento, se for paga após o vencimento, na forma da legislação em vigor;
9.3. autorizar, caso requerido, nos termos do art. 26 da Lei 8.443/1992, o parcelamento das dívidas a que se referem os subitens 9.1 e 9.2 acima, em até 36 (trinta e seis) parcelas mensais e sucessivas, sobre as quais incidirão os correspondentes acréscimos legais (débito: atualização monetária e juros de mora; multa: atualização monetária) , cientificando o responsável de que a falta de pagamento de qualquer parcela importará no vencimento antecipado do saldo devedor, sem prejuízo das demais medidas legais;
9.4. autorizar, desde logo, a cobrança judicial das dívidas a que se refere este Acórdão, caso não atendida a notificação, nos termos do art. 28, inciso II, da Lei 8.443/1992;
9.5. remeter cópia deste Acórdão à Procuradoria da República no Estado do Ceará, com fundamento no art. 16, § 3º, da Lei 8.443/1992 c/c o art. 209, § 7º, do Regimento Interno do TCU, e ao MTur para ciência.

Tomada de Contas Especial instaurada em face do não encaminhamento da documentação exigida para a prestação de contas dos recursos repassados ao município, por força do Convênio 555/2008, que tinha por escopo apoiar o turismo, mediante a realização do "I Festival de Quadrilhas de Jati/CE".

Segunda Câmara

Município de Jati/CE.

3. Responsável: Arlindo Rocha Neto (XXX.952.133-XX).

13.1. Ministros presentes: Bruno Dantas (Presidente), Augusto Nardes, Aroldo Cedraz e Raimundo Carreiro.
13.2. Ministros-Substitutos presentes: Marcos Bemquerer Costa (Relator) e André Luís de Carvalho.

MARCOS BEMQUERER

Trata-se da Tomada de Contas Especial deflagrada pelo Ministério do Turismo - MTur contra o Sr. Arlindo Rocha Neto, ex-prefeito de Jati/CE, em face do não encaminhamento da documentação exigida para a prestação de contas dos recursos repassados ao município, por força do Convênio 555/2008, que tinha por escopo apoiar o turismo, mediante a realização do "I Festival de Quadrilhas de Jati/CE".
2.	O ajuste teve vigência estipulada de 13/6 a 20/11/2008. Para cumprir o objeto pactuado, acordou-se transferir verbas federais no valor de R$ 100.000,00, por parte do concedente. Coube à quota de contrapartida do convenente o quantum de R$ 5.000,00. 
3.	A Secretaria Federal de Controle Interno certificou a irregularidade das contas (peça 1, p. 271) e a autoridade ministerial atestou haver tomado conhecimento dessa conclusão (peça 1, p. 275) .
4.	No Tribunal, a Secretaria de Controle Externo de Tomada de Contas Especial - SecexTCE elaborou resumo do iter processual e empreendeu exame técnico da matéria por meio da instrução inserta à peça 32, que reproduzo em parte e com ajustes de forma:
"6. Em análise inicial, a Secex/TO (peça 3) propôs a citação do Sr. Arlindo Rocha Neto (CPF: XXX.952.133-XX) , ex-prefeito do município de Jati/CE, no valor de R$ 100.000,00 (data 1º/9/2008) , em razão da não comprovação da boa e regular aplicação de recursos públicos recebidos, em face da impugnação total das despesas realizadas com os recursos do Convênio 555/2008 (Siafi: 629923) . O Secretário e o Diretor da unidade anuíram a proposta (peças 4-5) .
7. Em cumprimento ao despacho do Secretário da Secex/TO (peça 5) , datado de 18/12/2017, esta Secretaria realizou a citação do responsável em epígrafe, conforme Ofício de Citação n. 1301/2017-TCU/SECEX-TO (peças 7-8) , de 19/12/2017, não tendo, porém, o responsável apresentado suas alegações de defesa e, muito menos, recolhido aos cofres públicos as quantias devidas.
8. Desse modo, na instrução de peça 9, elaborada pela Secex/TCE, o responsável citado foi considerado revel, tendo sido proposta, dentre outras medidas, a sua condenação em débito e o julgamento pela irregularidade de suas contas. O Secretário e o Diretor da unidade concordaram com a proposta (peças 10-11) e os autos foram enviados ao Ministério Público de Contas.
9.	O Ministério Público de Contas anuiu à proposta da Secex/TCE, conforme Parecer de peça 12, encaminhando os autos ao Relator do feito.
10. Ocorre que, ao analisar os autos, o Relator do feito, Exmo. Ministro Marcos Bemquerer, em despacho de peça 25, discordou da proposta da unidade técnica e determinou que ela realizasse diligência ao Ministério do Turismo, nos seguintes termos:
'7. Ocorre que o exame da matéria pelo tomador de contas merece maior aprofundamento, conforme explico adiante. 
8. Na informação preliminar, há registro de que a prestação de contas de referência foi reprovada em face de: a) contratação irregular realizada por meio de modalidade licitatória indevida; e b) emissão de notas fiscais com descrição genérica, o que impossibilitaria o atesto de conformidade com o Plano de Trabalho aprovado. 
9. Após, afirma-se que o convenente encaminhou um 'Pedido de Reconsideração' acompanhado de diversos documentos financeiros. No entanto, segundo o tomador de contas, apesar de o 'conjunto probatório encaminhado sanar algumas pendências financeiras apontadas no parecer anterior, ele não foi suficiente para sanar a pendência relativa à contratação realizada por meio da modalidade Tomada de Preços em detrimento do Pregão Eletrônico.' Por conseguinte, conclui-se que essa falha (na licitação) , por si só, seria 'motivo suficiente para reprovação das contas' do convênio. 
10. Diante da análise do MTur, não se sabe quais pendências financeiras foram saneadas pela documentação apresentada pelo responsável. Igualmente se desconhece se os referidos elementos (que acompanharam o 'Pedido de Reconsideração') foram suficientes para comprovar a execução financeira e/ou física do objeto avençado e se só restou para apreciação a falha da modalidade de licitação indevida (tomada de preços em vez de pregão eletrônico) .
 11. Observa-se que, na hipótese de o acervo probatório oferecido pelo responsável ao MTur afastar as impugnações, restaria para exame a ocorrência da adoção da modalidade de certame diversa daquela pactuada. Nesse caso, não haveria débito a ser imputado ao ex-alcaide tampouco multa proporcional ao dano. 
12. Lado outro, não se pode presumir que, após a apresentação dos documentos, somente subsistiu o precitado problema da licitação. 
13. Ante a ausência de base firme para asseverar se há débito neste processo, restituo os autos à unidade técnica para que, independentemente da revelia do gestor, analise os elementos de prova que já estão nos autos e realize a diligência com vistas a obter os documentos que acompanharam o denominado 'Pedido de Reconsideração', podendo, se for o caso, promover nova citação do ex-gestor com as impugnações precisas acerca da prestação de contas do Convênio 555/2008. Após, o processo deverá retornar ao Gabinete via MP/TCU. (grifo nosso) 
11. Em cumprimento ao despacho do Relator, a Secex/TCE, na instrução de peça 14, [entendeu] ser cabível propor a realização [de] diligência ao Ministério do Turismo (Mtur) para solicitar os documentos que acompanharam o denominado 'Pedido de Reconsideração' à Nota Técnica de Reanálise Financeira nº  51/2014 (esse pedido de consideração é mencionado na Nota Técnica de Reanálise Financeira nº  254/2014, especificamente na fl. 341 do processo administrativo da tomada de contas especial - peça 1, p. 200) . Também se considerou necessário solicitar cópia do 'Pedido de Reconsideração'.
12. Aproveitando o ensejo da diligência, e considerando que na Nota Técnica de Reanálise 337/2014 (peça 1, p. 193-195) constatou-se a não comprovação da execução física devido à não apresentação de imagens dos itens pela prefeitura convenente, também foi proposto solicitar ao Mtur: fotografias, filmagens ou quaisquer imagens encaminhadas pela entidade concedente visando a comprovar a execução física dos itens de shows e de infraestrutura.
13. Essa proposta contou com a anuência do Diretor e do Secretário da Secex/TCE (peças 15-16) , tendo sido realizada por intermédio dos documentos de peças 17-18. 
14. Em resposta à diligência, o Ministério do Turismo enviou ao TCU os documentos de peças 19 e 21-24.
15. Nessa baila, as respostas à diligência foram analisadas pela Secretaria de Controle Externo de Tomada de Contas Especial, na qual se elaborou a instrução à peça 25, que concluiu pela ocorrência de danos ao erário e pela citação, nos seguintes contornos:
Ocorrência 1: não comprovação da execução física.
a) Qualificação do responsável e responsabilização: 
Nome: Arlindo Rocha Neto
CPF: XXX.952.133-XX
Conduta: não comprovar a execução dos itens previstos no plano de trabalho do convênio.
Ocorrência 2: não comprovação da execução financeira.
a) Qualificação do responsável e responsabilização: 
Nome: Arlindo Rocha Neto
CPF: XXX.952.133-XX
Conduta: não comprovar a regular execução financeira dos recursos do ajuste, devido a ter apresentado notas fiscais com a discriminação dos serviços de forma muito genérica.
Ocorrência 3: ausência de comprovação de que as empresas que não detinham direitos de exclusividade de artistas, contratadas irregularmente por inexigibilidade, pagaram o cachê de bandas ou cantores que realizaram o evento.
a) Qualificação do responsável e responsabilização: 
Nome: Arlindo Rocha Neto
CPF: XXX.952.133-XX
Conduta: não apresentar notas fiscais e recibos (ou outros documentos equivalentes) emitidos em nome das bandas e cantores e assinados por seus representantes legais ou pelos seus empresários exclusivos, sendo essa representação ou exclusividade registrada em cartório.
Quantificação do débito referente às irregularidades 1 a 3:
	Data de ocorrência
	Valor histórico (R$) 
	Identificador da parcela

	1º/9/2008
	100.000,00
	D

	4/6/2009
	780,00
	C

16. Posteriormente, foi promovida a citação do responsável, nos moldes adiante:
 Sr. Arlindo Rocha Neto: 
	Ofício
	Data do ofício
	Data de Recebimento do Ofício
	Nome do Recebedor do Ofício
	Observação
	Fim do Prazo para defesa

	8568/2019-TCU/SECEX-TCE (peça 29) 
	24/10/2019
	20/11/2019 (vide AR de peça 30) 
	Yana Maria Granjeiro Rocha
	Ofício recebido no endereço do responsável, conforme pesquisa de endereço no sistema CPF da Receita Federal (peça 28) .
	6/12/2019

17. O responsável, apesar de devidamente notificado e, transcorrido o prazo regimental fixado, não apresentou suas alegações de defesa quanto às irregularidades verificadas nos autos nem efetuou o recolhimento do débito.
EXAME TÉCNICO
18. O exame técnico tratará de analisar a revelia do responsável e suas repercussões em relação às irregularidades aqui relatadas.
Da validade das notificações
19. Preliminarmente, cumpre tecer breves considerações sobre a forma como são realizadas as comunicações processuais no TCU. A esse respeito, destacam-se o art. 179, do Regimento Interno do TCU (Resolução 155, de 4/12/2002) e o art. 4º, inciso III, § 1º, da Resolução TCU 170, de 30 de junho de 2004, in verbis:
'Art. 179. A citação, a audiência ou a notificação, bem como a comunicação de diligência, farse-ão:
I - mediante ciência da parte, efetivada por servidor designado, por meio eletrônico, fac-símile, telegrama ou qualquer outra forma, desde que fique confirmada inequivocamente a entrega da comunicação ao destinatário;
II - mediante carta registrada, com aviso de recebimento que comprove a entrega no endereço do destinatário;
III - por edital publicado no Diário Oficial da União, quando o seu destinatário não for localizado.' [Regimento Interno/TCU]
 (...) 
Art. 3º As comunicações serão dirigidas ao responsável, ou ao interessado, ou ao dirigente de órgão ou entidade, ou ao representante legal ou ao procurador constituído nos autos, com poderes expressos no mandato para esse fim, por meio de:
I - correio eletrônico, fac-símile ou telegrama;
II - servidor designado;
III - carta registrada, com aviso de recebimento;
IV - edital publicado no Diário Oficial da União, quando o seu destinatário não for localizado, nas hipóteses em que seja necessário o exercício de defesa.
Art. 4º. Consideram-se entregues as comunicações:
I - efetivadas conforme disposto nos incisos I e II do artigo anterior, mediante confirmação da ciência do destinatário;
II - realizadas na forma prevista no inciso III do artigo anterior, com o retorno do aviso de recebimento, entregue comprovadamente no endereço do destinatário;
III - na data de publicação do edital no Diário Oficial da União, quando realizadas na forma prevista no inciso IV do artigo anterior.
§ 1º O endereço do destinatário deverá ser previamente confirmado mediante consulta aos sistemas disponíveis ao Tribunal ou a outros meios de informação, a qual deverá ser juntada ao respectivo processo.' [Resolução/TCU 170/2004]
20. Bem se vê, portanto, que a validade da citação via postal não depende de que o aviso de recebimento seja assinado pelo próprio destinatário da comunicação, o que dispensa, no caso em tela, a entrega do AR em 'mãos próprias'. A exigência da norma é no sentido de o Tribunal verificar se a correspondência foi entregue no endereço correto, residindo aqui a necessidade de certeza inequívoca. 
21. Não é outra a orientação da jurisprudência do TCU, conforme se verifica dos julgados a seguir transcritos:
'São válidas as comunicações processuais entregues, mediante carta registrada, no endereço correto do responsável, não havendo necessidade de que o recebimento seja feito por ele próprio.' (Acórdão 3648/2013-TCU-Segunda Câmara, Relator Ministro José Jorge) ;
'É prescindível a entrega pessoal das comunicações pelo TCU, razão pela qual não há necessidade de que o aviso de recebimento seja assinado pelo próprio destinatário. Entregando a correspondência no endereço correto do destinatário, presume-se o recebimento da citação.' (Acórdão 1019/2008-TCU-Plenário, Relator Ministro Benjamin Zymler) ;
'As comunicações do TCU, inclusive as citações, deverão ser realizadas mediante Aviso de Recebimento - AR, via Empresa Brasileira de Correios e Telégrafos, bastando para sua validade que se demonstre que a correspondência foi entregue no endereço correto.' (Acórdão 1526/2007-TCU-Plenário, Relator Ministro Aroldo Cedraz) .
22. A validade do critério de comunicação processual do TCU foi referendada pelo Supremo Tribunal Federal, nos termos do julgamento do MS-AgR 25.816/DF, por meio do qual se afirmou a desnecessidade da ciência pessoal do interessado, entendendo-se suficiente a comprovação da entrega do 'AR' no endereço do destinatário:
'EMENTA: AGRAVO REGIMENTAL. MANDADO DE SEGURANÇA. DESNECESSIDADE DE INTIMAÇÃO PESSOAL DAS DECISÕES DO TRIBUNAL DE CONTAS DA UNIÃO. ART. 179 DO REGIMENTO INTERNO DO TCU. INTIMAÇÃO DO ATO IMPUGNADO POR CARTA REGISTRADA, INICIADO O PRAZO DO ART. 18 DA LEI nº 1.533/51 DA DATA CONSTANTE DO AVISO DE RECEBIMENTO. DECADÊNCIA RECONHECIDA. AGRAVO IMPROVIDO.
O envio de carta registrada com aviso de recebimento está expressamente enumerado entre os meios de comunicação de que dispõe o Tribunal de Contas da União para proceder às suas intimações.
O inciso II do art. 179 do Regimento Interno do TCU é claro ao exigir apenas a comprovação da entrega no endereço do destinatário, bastando o aviso de recebimento simples.' 
23. No caso vertente, a citação do responsável se deu em endereço proveniente de pesquisas de endereços no sistema CPF da Receita Federal (peças 28-30) . A entrega do ofício citatório nesse endereço ficou comprovada. 
Da Revelia do Sr. Arlindo Rocha Neto 
24. Nos processos do TCU, a revelia não leva à presunção de que seriam verdadeiras todas as imputações levantadas contra os responsáveis, diferentemente do que ocorre no processo civil, em que a revelia do réu opera a presunção da verdade dos fatos narrados pelo autor. Dessa forma, a avaliação da responsabilidade do agente não pode prescindir da prova existente no processo ou para ele carreada. 
25. Ao não apresentar sua defesa, o responsável deixou de produzir prova da regular aplicação dos recursos sob sua responsabilidade, em afronta às normas que impõem aos gestores públicos a obrigação legal de, sempre que demandados pelos órgãos de controle, apresentar os documentos que demonstrem a correta utilização das verbas públicas, a exemplo do contido no art. 93 do Decreto-lei 200/67: 'quem quer que utilize dinheiros públicos terá de justificar seu bom e regular emprego na conformidade das leis, regulamentos e normas emanadas das autoridades administrativas competentes.' 
26. Mesmo as alegações de defesa não sendo apresentadas, considerando o princípio da verdade real que rege esta Corte, procurou-se buscar, em manifestações dos responsáveis, na fase interna desta Tomada de Contas Especial, se havia algum argumento que pudesse ser aproveitado a seu favor. Nesse contexto, verificou-se a seguinte manifestação na fase interna, que não altera o entendimento dessa unidade técnica, na instrução inicial, acerca da ocorrência de irregularidade - pedido de reconsideração encaminhado em atendimento a Nota Técnica de Reanálise Financeira n° 0051/2014, (peça 21, p. 1-66) : informou que o convênio foi corretamente executado e que suas metas foram cumpridas; contudo, não apresentou documentos que comprovassem suas alegações. 
27. Assim, independentemente da revelia, a avaliação da responsabilidade do agente nos processos desta Corte não prescinde dos elementos existentes nos autos ou para ele carreados, uma vez que são regidos pelo princípio da verdade material (...) .
28. E esses elementos foram demonstrados na instrução de peça 25, e no item 16 supra. Desse modo, a irregularidade imputada ao responsável está claramente demonstrada nos autos, não sendo possível, nesta fase processual, o aproveitamento de qualquer análise de elementos em defesa do citado responsável.
29. Vale ressaltar que a pretensão punitiva do TCU, conforme Acórdão 1441/2016-TCU-Plenário [rel. min. Benjamin Zymler; red. min. Walton Alencar Rodrigues], que uniformizou a jurisprudência acerca dessa questão, subordina-se ao prazo geral de prescrição indicado no art. 205 do Código Civil, que é de 10 anos, contado da data de ocorrência da irregularidade sancionada, nos termos do art. 189 do Código Civil, sendo este prazo interrompido pelo ato que ordenar a citação, a audiência ou a oitiva do responsável. No caso em exame, ocorreu a prescrição, uma vez que as despesas ocorreram em 1°/9/2008 (peça 1, p. 68) , e a ordem de citação foi dada em 27/9/2019 (peça 27) , ou seja, mais de 10 anos após a irregularidade.
30. Em se tratando de processo em que a parte interessada não se manifestou acerca das irregularidades imputadas, não há elementos para que se possa efetivamente aferir e reconhecer a ocorrência de boa-fé na conduta dos responsáveis, podendo este Tribunal, desde logo, proferir o julgamento de mérito pela irregularidade das contas, conforme os §§ 2º e 6º do art. 202 do Regimento Interno do TCU (...) ."
5.	Diante do exposto, a Secex/TCE ofereceu ao Tribunal a seguinte proposta de encaminhamento (peças 32 a 34) :
	5.1. considerar revel o Sr. Arlindo Rocha Neto, nos termos do art. 12, § 3º, da Lei 8.443/1992;
	5.2. com fundamento no art. 16, inciso III, alínea c, da Lei 8.443/1992, julgar irregulares as contas do Sr. Arlindo Rocha Neto, condenando-o ao pagamento da importância a seguir especificada, abatendo-se o valor já ressarcido:
	Data de ocorrência
	Valor histórico (R$) 
	Identificador da parcela

	1º/9/2008
	100.000,00
	D

	4/6/2009
	780,00
	C

	5.3. autorizar, com fundamento no art. 26 da Lei 8.443/1992, o parcelamento, caso requerido, e a cobrança judicial das dívidas, nos termos do art. 28, inciso II, da Lei 8.443/1992; e
	5.4. encaminhar cópia da deliberação que vier a ser proferida à Procuradoria da República no Estado do Ceará, com base no § 3º do art. 16 da Lei 8.443/1992 c/c o § 7º do art. 209 do Regimento Interno do TCU, para adoção das medidas que entender cabíveis, e ao MTur para ciência.
6.	O Ministério Público junto a este Tribunal, representado pelo Procurador Rodrigo Medeiros de Lima, alinhou-se ao encaminhamento de julgar irregulares as contas do responsável e de condená-lo ao pagamento do débito apurado nos autos. No entanto, discordou da interpretação de que estaria prescrita a pretensão punitiva deste Tribunal, conforme as razões que se seguem (peça 36) :
"2. De acordo com a SecexTCE, teria ocorrido a prescrição da pretensão punitiva do Tribunal de Contas da União (TCU) , uma vez transcorridos mais de dez anos entre a data do ato irregular - 1º/9/2008 - e a data do ato ordinatório da citação - 27/9/2019 (peça 27) .
3.	No entanto, o Ministério Público entende que a data mais apropriada para se iniciar a contagem do prazo prescricional seria o último dia do prazo para apresentar a prestação de contas, ou seja, dia 20/12/2008 [A vigência do convênio foi até 20/11/2008 (peça 1, p. 70) e o prazo para prestação das contas até 20/12/2008, ou seja, até trinta dias após o término da vigência do ajuste (peça 1, p. 61) ], pois o ex-prefeito teria até essa data para prestar as contas em conformidade com os dispositivos legais e com o disposto no termo do convênio, o que permitiria ao órgão concedente atestar a regularidade da aplicação dos recursos.
4.	O Ministério Público entende, também, que a interrupção do prazo prescricional se deu com o ato ordinatório da primeira citação realizada (peça 5) , assinado em 18/12/2017, visto que a segunda citação só veio complementar a primeira, explicitando de forma mais adequada as irregularidades detectadas na prestação de contas. Assim, não há falar em anulação da primeira citação, razão por que a data do respectivo ato ordinatório - 18/12/2017 - (peça 5) deve ser considerada para fins de interrupção do prazo prescricional.
5.	Verifica-se, portanto, que não transcorreu período superior a dez anos entre a data do ato irregular até a data da interrupção da prescrição, motivo pelo qual não se operou a prescrição da pretensão punitiva do TCU. Ressalta-se que, mesmo se considerasse a data do ato irregular o dia do repasse dos recursos federais - 1º/9/2008 -, conforme entendeu a SecexTCE, também não teria ocorrido a prescrição da pretensão punitiva, com a interrupção do prazo em 18/12/2017.
6.	Por essas razões, este representante do Ministério Público de Contas da União manifesta-se, em acréscimo ao encaminhamento oferecido pela unidade técnica (parágrafo 37 da instrução à peça 32) , no sentido de o TCU aplicar ao responsável a multa prevista no artigo 57 da Lei 8.443/1997."
É o Relatório.

não há.

Procurador Rodrigo Medeiros de Lima.

TOMADA DE CONTAS ESPECIAL. CONVÊNIO. NÃO COMPROVAÇÃO DA BOA E REGULAR APLICAÇÃO DOS RECURSOS TRANSFERIDOS AO MUNICÍPIO. FALTA DE NEXO CAUSAL ENTRE AS VERBAS FEDERAIS REPASSADAS E AS DESPESAS DECLARADAS PELO CONVENENTE AO TOMADOR DE CONTAS. CITAÇÃO. REVELIA. IRREGULARIDADE DAS CONTAS. DÉBITO E APLICAÇÃO DE MULTA.

TOMADA DE CONTAS ESPECIAL (TCE)

Secretaria de Controle Externo de Tomada de Contas Especial - SecexTCE.

Trata o processo da Tomada de Contas Especial instaurada pelo Ministério do Turismo - MTur contra o Sr. Arlindo Rocha Neto, ex-prefeito de Jati/CE, em face do não encaminhamento da documentação exigida para a prestação de contas dos recursos repassados ao município, por força do Convênio 555/2008, que tinha por escopo apoiar o turismo, mediante a realização do "I Festival de Quadrilhas de Jati/CE".
2.	Para implementar o objeto pactuado foi prevista a quantia de R$ 105.000,00. Desse valor, R$ 100.000,00 foram transferidos dos cofres federais ao convenente (peça 1, p. 68) e o quantum de R$ 5.000,00 coube à quota de contrapartida municipal. Houve devolução do saldo de recursos do convênio, de R$ 780,00 (4/6/2009) , conforme guia que consta à peça 23, p. 66.
3.	O ajuste vigorou de 13/6 a 20/11/2008 (peça 1, p. 70) e o prazo para prestação das contas findou em 20/12/2008, ou seja, trinta dias após o término da vigência da avença (peça 1, p. 61) . 
4.	Diante da não apresentação de alguns documentos exigidos para fins de prestação de contas do convênio, o concedente instaurou a presente Tomada de Contas Especial.
5. 	Nesta Casa de Contas, os autos foram inicialmente examinados pela antiga Secretaria de Controle Externo no Estado do Tocantins - Secex/TO (peças 3 a 5) , que promoveu, por delegação de competência deste Relator, a citação do Sr. Arlindo Rocha Neto para que apresentasse alegações de defesa pela não comprovação da boa e regular aplicação de recursos públicos recebidos sob égide do Convênio 555/2008, ou recolhesse o débito quantificado nos autos (peça 7) . Notificado, o ex-gestor deixou transcorrer in albis o prazo que lhe foi conferido, sem recompor o prejuízo ao erário e sem oferecer defesa, o que caracterizou a revelia prevista no art. 12, § 3º, da Lei 8.443/1992.
6.	Com a reestruturação organizacional por que passou esta Corte, a Secex/TO foi extinta e o processo foi entregue aos cuidados da Secretaria de Controle Externo de Tomada de Contas Especial - Secex/TCE. Essa unidade técnica analisou o feito, opinando, em substância, pela irregularidade das contas do Sr. Arlindo Rocha Neto, com condenação ao pagamento do débito integral e aplicação da multa prevista no art. 57 da Lei 8.443/1992 (peças 9 a 11) . O Ministério Público junto ao TCU concordou com a proposta da Secretaria instrutiva (peça 12) .
7.	Nada obstante, ao examinar os autos, entendi que a apreciação da matéria por parte do tomador de contas merecia maior aprofundamento, conforme assim me manifestei em despacho inserto à peça 13: 
"8. Na informação preliminar, há registro de que a prestação de contas de referência foi reprovada em face de: a) contratação irregular realizada por meio de modalidade licitatória indevida; e b) emissão de notas fiscais com descrição genérica, o que impossibilitaria o atesto de conformidade com o Plano de Trabalho aprovado.
9. Após, afirma-se que o convenente encaminhou um 'Pedido de Reconsideração' acompanhado de diversos documentos financeiros [esse pedido foi mencionado na Nota Técnica de Reanálise Financeira 254/2014, peça 1, p. 199-202]. No entanto, segundo o tomador de contas, apesar de o 'conjunto probatório encaminhado sanar algumas pendências financeiras apontadas no parecer anterior, ele não foi suficiente para sanar a pendência relativa à contratação realizada por meio da modalidade Tomada de Preços em detrimento do Pregão Eletrônico.' Por conseguinte, conclui-se que essa falha (na licitação) , por si só, seria 'motivo suficiente para reprovação das contas' do convênio. 
10. Diante da análise do MTur, não se sabe quais pendências financeiras foram saneadas pela documentação apresentada pelo responsável. Igualmente se desconhece se os referidos elementos (que acompanharam o 'Pedido de Reconsideração') foram suficientes para comprovar a execução financeira e/ou física do objeto avençado e se só restou para apreciação a falha da modalidade de licitação indevida (tomada de preços em vez de pregão eletrônico) .
11. Observa-se que, na hipótese de o acervo probatório oferecido pelo responsável ao MTur afastar as impugnações, restaria para exame a ocorrência da adoção da modalidade de certame diversa daquela pactuada. Nesse caso, não haveria débito a ser imputado ao ex-alcaide tampouco multa proporcional ao dano. 
12. Lado outro, não se pode presumir que, após a apresentação dos documentos, somente subsistiu o precitado problema da licitação.
13. Ante a ausência de base firme para asseverar se há débito neste processo, restituo os autos à unidade técnica para que, independentemente da revelia do gestor, analise os elementos de prova que já estão nos autos e realize a diligência com vistas a obter os documentos que acompanharam o denominado 'Pedido de Reconsideração', podendo, se for o caso, promover nova citação do ex-gestor com as impugnações precisas acerca da prestação de contas do Convênio 555/2008. Após, o processo deverá retornar ao Gabinete via MP/TCU." 
8.	Por conseguinte, a Secex/TCE empreendeu diligência ao Mtur para solicitar o "Pedido de Reconsideração" e os documentos que o acompanharam, bem como fotografias, filmagens ou quaisquer imagens que pudessem comprovar a execução física dos itens de shows e de infraestrutura.
9.	Em atenção à diligência, o tomador de contas enviou ao Tribunal os arquivos que constam às peças 19 e 21 a 24. Após analisar os elementos coligidos aos autos (peça 25) , a SecexTCE deflagrou nova citação do ex-prefeito para que recolhesse o débito quantificado no processo e/ou oferecesse alegações de defesa acerca da não comprovação (peça 29) : 
a) "da execução física do convênio, caracterizada pela não apresentação de imagens (fotografias ou filmagens) datadas e em foco aberto e fechado, cujo conteúdo possuísse qualquer elemento do qual se pudesse inferir que se refere ao evento patrocinado pelo ajuste, como o nome do evento e logomarca do MTur, bem como às atrações musicais, e itens de infraestrutura contratados para a realização do evento";
b) "da regular execução financeira do convênio, devido ao fato de que a entidade convenente, para comprovar as despesas do convênio, enviou as notas fiscais de n. 97 (peça 1, p. 84) e 120 (peça 1, p. 89) , emitidas pela empresa contratada em 09/09/2008 e 15/05/2009, nos valores de R$ 98.980,00 e R$ 5.240,00, com a discriminação dos serviços de forma muito genérica, apenas mencionando a 'realização de evento do 1° Festival de Quadrilhas de JATI'"; e
c) "de que as empresas que não detinham direitos de exclusividade de artistas, contratadas irregularmente por inexigibilidade, pagaram o cachê de bandas ou cantores que realizaram o evento." 
10.	Cientificado, o Sr. Arlindo Rocha Neto novamente deixou de atender ao chamamento processual desta Corte e igualmente não quitou a dívida apurada nos autos, optando pela revelia nos termos do art. 12, § 3º, da Lei 8.443/1992.
11.	Após o exame final de mérito, os autos vieram conclusos ao Gabinete com a proposta de que o Tribunal julgue irregulares as contas do ex-alcaide, condenando-o ao pagamento do débito quantificado, sem aplicação da multa prevista no art. 57 da Lei 8.443/1992, ante a ocorrência da prescrição da pretensão punitiva do Tribunal. O Parquet concordou com a interpretação da unidade técnica, divergindo somente da prescrição sancionatória, haja vista que para o Ministério Público de Contas os fatos tisnados não foram colhidos por tal pretensão. 
12.	Fixadas a situação fático-jurídica, a análise e a proposta de desfecho oferecida ao Tribunal para os autos, passo à apreciação da matéria.
13.	Após saneado o processo com o aporte dos novos documentos, os autos se tornaram efetivamente aparelhados para julgamento. 
14.	Compulsando os elementos apresentados pelo Mtur em atenção à diligencia (peças 19 e 21 a 24) , verifico que o referido "Pedido de Reconsideração" enviado pelo responsável ao concedente limita-se a informar: a) que o procedimento licitatório observou a Lei 8.666/1993 e o extrato do contrato foi publicado mediante afixação no átrio da Prefeitura de Jati/CE; e b) que o convênio foi corretamente executado e suas metas foram cumpridas (peça 21, p. 1 a 4) .
15.	Preliminarmente, destaco que as asserções referidas na alínea b do item anterior (execução e atingimento de metas da avença) estão desacompanhadas de provas que as sustentem. 
16.	Os anexos ao "Pedido de Reconsideração" são compostos de cópias (peça 21) : a) do Relatório de Execução Físico-Financeira do convênio; b) de declarações de notificação aos partidos políticos, de guarda dos documentos, de gratuidade do evento, de exibição de vídeo institucional e de atestado de execução do objeto; c) de decisão do Superior Tribunal de Justiça no Recurso Especial 105.232/CE e da Orientação 77/2000 do extinto Tribunal de Contas dos Municípios do Estado do Ceará (ambos se referem à possibilidade de publicação de certames no átrio da prefeitura) ; e d) do Cheque 850002, no valor de R$ 1.020,00, e do Cheque 850003, de R$ 4.220,00. Esses elementos, por si sós, não afastam as ocorrências indicadas na citação do ex-prefeito (v. item 9 acima) . 
17.	Quanto à irregularidade inicialmente constatada pela antiga Secex/TO, de "emissão de notas fiscais com descrição genérica, o que impossibilitaria o atesto de conformidade com o Plano de Trabalho aprovado", não foram apresentados novos documentos fiscais para sanear essa falha. 
18.	Igualmente fruto da diligência, o MTur enviou ao Tribunal fotografias que deveriam comprovar a execução física dos itens de shows e de infraestrutura (peça 21, p. 67-87) . Essas fotos foram assim examinadas pela SecexTCE na instrução que encaminhou a citação do responsável (peça 25) :
"a)  as fotos de peça 21, p. 67-69, não apresentam datas, nem apresentam em seu conteúdo qualquer elemento do qual se possa inferir que se referem ao evento patrocinado pelo ajuste, como o nome do evento e logomarca do MTur, bem como das atrações musicais e itens de infraestrutura; 
b)  as fotos de peça 21, p. 70-87, o nome do evento, logomarca do MTur, e datas [foram] inseridos por edição digital, ou seja, não há, no conteúdo original das fotos elementos que indiquem [que] se referem ao evento patrocinado pelo ajuste, como o nome do evento e logomarca do MTur, bem como das atrações musicais e itens de infraestrutura, como placas e faixas captadas pelas fotos contendo essas informações."
19.	Ao analisar as mencionadas fotografias, chego à mesma conclusão da unidade técnica.
20.	Diante desse contexto, percebe-se que a soma dos elementos que estavam nos autos com os novos acostados pelo MTur não atesta a execução financeira e física do Convênio 555/2008, haja vista que os documentos são insuficientes para demonstrar os gastos efetuados e o nexo de causalidade entre as despesas realizadas e a verba federal recebida, especialmente porquanto as fotografias são imprestáveis para fins de prova, pelos motivos indicados acima (execução física: atrações musicais e itens de infraestrutura) , e porque houve descrição genérica nas notas fiscais 97 (peça 1, p. 84) e 120 (peça 1, p. 89) , emitidas pela empresa contratada em 09/09/2008 e 15/05/2009, nos valores de R$ 98.980,00 e R$ 5.240,00, respectivamente, que não discriminam ou especificam os serviços prestados, mas tão somente são vazadas com o seguinte fraseado "realização de evento do 1° Festival de Quadrilhas de JATI" (execução financeira) .
21.	As irregularidades que grassaram a documentação relativa ao ajuste em questão impediram a comprovação da boa e regular utilização dos recursos públicos federais transferidos à municipalidade, por força do Convênio 555/2008.
22.	Deve-se deixar bem vincado que cabe ao gestor que se comprometeu a aplicar as verbas federais nas finalidades acordadas o ônus de comprovar o adequado emprego da integralidade dos recursos públicos, mediante documentação suficiente para tanto, o que não ocorreu nestes autos.
23.	Destaca-se ainda que o dever de demonstrar a boa e regular utilização do dinheiro público decorre de imposição derivada do ordenamento jurídico, nos termos do bloco normativo composto pelas disposições dos arts. 70, parágrafo único, da Constituição Federal, 93 do Decreto-lei 200/1967 e 66 do Decreto 93.872/1986.
24.	Nessa conexão de ideias, em vista da ausência dos elementos necessários à prestação de contas, entendo que o Sr. Arlindo Rocha Neto deve ter suas contas julgadas irregulares, com condenação ao pagamento do débito quantificado no processo. 
25.	Quanto à aplicação da multa proporcional ao dano prevista no art. 57 da Lei 8.443/1992, como visto alhures, houve divergência entre a unidade técnica e o Parquet acerca da prescrição da pretensão sancionatória. Aquela interpretou que os fatos foram colhidos pelo instituto e este compreendeu que não. 
26.	Em substância, defendeu a SecexTCE que entre as datas da irregularidade (1º/9/2008) e a do ato ordinatório da segunda citação (27/9/2019, peça 27) transcorreram mais de dez anos. O MP de Contas sustentou ser mais apropriado adotar como dies a quo para contagem prescricional o último dia do prazo para apresentar a prestação de contas (20/12/2008) , bem como aduziu que a interrupção desse lapso temporal se deu com o ato ordinatório da primeira citação realizada, assinado em 18/12/2017, visto que a segunda somente complementou a anterior, explicitando de forma mais adequada as irregularidades detectadas na prestação de contas.
27.	Por fim, asseverou o Ministério Público de Contas que, mesmo que se "considerasse a data do ato irregular o dia do repasse dos recursos federais - 1º/9/2008 -, conforme entendeu a SecexTCE, também não teria ocorrido a prescrição da pretensão punitiva, com a interrupção do prazo em 18/12/2017".
28.	Registro que, no caso concreto, não houve prescrição da pretensão sancionatória decenal, nos termos do Acórdão 1441/2016-TCU-Plenário (rel. min. Benjamin Zymler; red. min. Walton Alencar Rodrigues) , pois o ato interruptivo da prescrição que determinou a primeira citação ocorreu em 18/12/2017 (peça 5) e as irregularidades que permeiam estes autos se deram em 2008. Esclareço que a segunda citação não anulou a anterior e somente foi deflagrada com a finalidade de realinhar o processo e de definir precisamente as irregularidades que permearam a execução da avença e a sua correspondente prestação de contas. 
29.	Outrossim, deve ser autorizado o pagamento das dívidas em até 36 parcelas mensais e consecutivas, caso solicitado, bem assim a cobrança judicial das dívidas.
30.	Por fim, deve-se encaminhar cópia do Acórdão que vier a ser proferido à Procuradoria da República no Estado do Ceará, com fundamento no art. 16, § 3º, da Lei 8.443/1992 c/c o art. 209, § 7º, do Regimento Interno do TCU, e ao MTur para ciência.
	 Ante o exposto, manifesto-me por que seja adotada a deliberação que ora submeto a este Colegiado.
T.C.U., Sala das Sessões, em 20 de abril de 2021.
MARCOS BEMQUERER COSTA
Relator